【裁判字號】    97,審訴,676
【裁判日期】    971031
【裁判案由】    塗銷所有權移轉登記
【裁判全文】
臺灣臺北地方法院民事判決             97年度審訴字第676號
原      告  慶豐商業銀行股份有限公司
法定代理人  丁○○
訴訟代理人  乙○○
            丙○○
被      告  戊○○
兼  訴  訟
代  理  人  甲○○
上列當事人間請求塗銷所有權移轉登記事件，本院於民國97年10
月23日言詞辯論終結，判決如下：
    主  文
原告之訴駁回。
訴訟費用由原告負擔。
    事  實  及  理  由
甲、程序方面：按第168條至第172條及前條所定之承受訴訟人，
    於得為承受時，應即為承受之聲明，民事訴訟法第 175條定
    有明文。查本件原告起訴時原告法定代理人為林明宏，嗣於
    民國97年9 月26日經行政院金融監督管理委員會指定中央存
    款保險股份有限公司接管，並派任丁○○為原告之總經理，
    並於97年10月23日之言詞辯論期日，由變更後原告之法定代
    理人丁○○以書面聲明承受訴訟，核與前揭規定尚無不合，
    自應准許。
乙、實體方面：
一、原告部分：
（一）原告起訴主張：訴外人楊逸森即鑫磊汽車材料行（下稱鑫
      磊汽車行）於民國92年11月20日邀同訴外人楊逸森、陳美
      鑾及被告甲○○為連帶保證人向原告借款新台幣1,000,00
      0元，約定利息按約定利率8.88%固定計算，借款期限為3
      年，自借款日起以每個月為一期，共分36期，並約定遲延
      清償本息時，逾期6個月以內者，按前開利率10%，超過6
      個月部分，按前開利率20%計付違約金。惟訴外人楊逸森
      僅清償至93年6月20日，嗣後即未依約清償，經原告現場
      查訪，訴外人楊逸森及陳美鑾已捲款潛逃，無法聯絡，信
      用已嚴重貶損，恐有危及原告債權之虞，依借款契約第8
      條第1款之約定，借款應視為全部到期，尚欠本金632,287
      元及利息、違約金未清償，被告甲○○既為連帶保證人，
      原告即得向其追償，原告並已於93年7月26日對訴外人鑫
      磊汽車行、楊逸森、陳美鑾及被告甲○○起訴，並經鈞院
      以93年度訴字第3291號民事判決判決原告勝訴確定在案，
      然而，被告卻於93年5月19日將其所有坐落「臺北市○○
      區○○段四小段69地號、門牌號碼為臺北市○○路○段150
      巷418弄19號2樓」之房地（下稱系爭房地）無償贈予被告
      戊○○，被告之無償贈與行為顯有侵害原告債權之虞，原
      告恐將來債權有不受償之虞，除已對系爭房地聲請假處分
      ，並得依民法第244條第1項之規定提起本件訴訟，請求撤
      銷被告2人間就系爭房地所為之贈與債權行為及移轉系爭
      房地所有之物權行為後，塗銷其2人間就系爭房地所為之
      所有權移轉登記。並聲明：(1)被告就系爭房地所為之贈與
      行為及所有權移轉行為均應撤銷。(2)被告戊○○應將前開
      不動產以贈與原因所為之所有權移轉登記予以塗銷。
（二）對被告抗辯之陳述略以：於93年間確曾經對告聲請假處分
      ，並主張被告2人有損害債權之行為，起訴請求撤銷與本
      件相同之贈與債權行為及所有權移轉物權行為，由本院以
      93年度訴字第4670號民事事件受理在案，惟斯時被告戊○○應訴有稱被告甲○○尚有其他財產可供執行，而當時原
      告曾聲請拍賣被告甲○○另所有坐落嘉義東石之三筆土地
      ，惟嘉義地方法院僅准許假扣押並查封被告甲○○三筆土
      地中之一筆，待原告取得本案執行名義後聲請對被告甲○○另所有上開坐落嘉義東石之三筆土地為強制執行，迄今
      仍未經拍定，而前開原告對被告2人所提起撤銷其等債權
      及物權行為之訴訟，則因兩造合意停止後未及時聲請續行
      訴訟，已視為撤回。
二、被告則均抗辯以：原告於93年8月2日曾以93年度執全字第15
    99號裁定，將被告甲○○之財產假處分查封在案，斯時原告
    所主張之事實理由均與本案均相同，足見原告早於93年8月
    即知悉被告2人間之前開贈與債權行為及系爭房地所有權移
    轉登記之物權行為，斯時迄今既已逾4年，依民法第245條之
    規定，原告於97年9月18日復提起本件訴訟行使民法第244條
    之撤銷權，業已逾一年之除斥期間而消滅，原告自不得再訴
    請撤銷被告2人間之贈與債權行為及所有權移轉之物權行為
    等語。並聲明：原告之訴駁回。
三、按債務人所為之無償行為，有害及債權者，債權人得聲請法
    院撤銷之，民法第244條第1項固有明文，惟同法第245條亦
    規定，前條撤銷權，自債權人知有撤銷原因時起，1年間不
    行使，或自行為時起，經過10年而消滅。查本件原告既自認
    前於93年8月間即已知悉被告2人間就系爭房地所為贈與及所
    有權移轉物權行為，並認其2人間之前述行為已損害其對被
    告甲○○之債權，始起訴由本院以93年度訴字第4670號民事
    事件受理在案，嗣後係因其等間合意停止訴訟後未遵期聲請
    續行訴訟，致於94年5月間發生民事訴訟法第190條所規定視
    為撤回起訴效果等事實，顯然原告早於93年8月間主觀上即
    已知悉有得行使本件撤銷權之事由，且縱使被告戊○○於前
    訴訟應訴時曾抗辯未害及原告對被告甲○○之債權，亦屬被
    告戊○○應訴所提防禦方法，由前訴訟係因原告與被告2人
    間合意停止後因遲誤續行訴訟之聲請史發生是為撤回訴訟之
    情狀，仍難認原告主觀上斯時有肯認其對被告2人間之上開
    贈與債權及所有權移轉物權行為，並無民法第244條撤銷權
    存在；因之，原告既早於93年8月間即知對被告2人間之贈與
    債權及所有權移轉物權行為有撤銷之原因存在，其遲至97年
    9月18日又提起本件訴訟時，已逾1年以上，依民法第245條
    規定，原告得行使之撤銷權已因除斥期間屆滿而消滅，被告
    辯稱原告已不得再行使此撤銷權，應認有理，且原告基於前
    述撤銷權行使後，請求被告戊○○塗銷前開系爭房地移轉為
    其所有之所有權移轉登記部分，自亦乏依據。
四、從而，原告依民法第244條規定，訴請撤銷被告2人間就系爭
    房地所為贈與債權行為及所有權移轉物權行為，並無理由，
    應予駁回。
五、訴訟費用負擔之依據：民事訴訟法第78條。
中    華    民    國    97    年    10    月    31    日
                  民事第六庭    法  官  林麗真
以上正本係照原本作成
如對本判決上訴，須於判決送達後20日內向本院提出上訴狀
中    華    民    國    97    年    10    月    31    日
                                書記官  李承翰


司法院資訊處製作；財團法人民間司法改革基金會備份。
